臺灣臺北地方法院刑事判決　　　　　　　95年度易字第2412號
公　訴　人　臺灣臺北地方法院檢察署檢察官
被　　　告　甲○○
　　　　　　　　　　　1號2樓.
　　　　　　　　　　2樓
選任辯護人　吳春美律師
　　　　　　李勝琛律師
　　　　　　徐沛然律師
上列被告因侵占案件，經檢察官提起公訴（95年度偵字第12987
號），本院判決如下：
    主  文
甲○○無罪。
    理  由
一、本件公訴意旨略以：被告甲○○係設在臺北市中山區○○○
    路六０九號「銀想花容音樂餐廳」股東，因積欠證人丙○○
    新臺幣（下同）四百餘萬元，於民國九十四年十二月二十八
    日同意以代證人丙○○繳交南山人壽保險股份有限公司（下
    稱南山人壽公司）保險費九十萬九千六百六十五元之方式，
    先行償還部分欠款。遂於九十五年一月二十日在臺北市松山
    區○○○路○段與三民路口，交付以「銀想花容音樂餐廳」
    負責人盧俊義為發票人，以臺灣中小企業銀行吉林分行為付
    款人，帳號０二一八九０甲存帳戶，支票號碼ＡＹ0000
    000號，票據金額九十萬九千六百六十五元，發票日九十
    五年三月三十一日之支票一張（下稱系爭支票Ａ）予證人丙○○。嗣於系爭支票Ａ屆期前之九十五年三月二十八日，被
    告即向證人丙○○稱：因該帳戶內存款不足，請證人丙○○
    先將票款存入「銀想花容音樂餐廳」於臺灣中小企業銀行吉
    林分行帳號00000000000號乙存帳戶內，讓系爭
    支票Ａ兌現，再簽發同一發票人、付款人及票據金額，發票
    日為九十五年五月三十一日之支票（下稱系爭支票Ｂ）一張
    持交證人丙○○，以資替換。證人丙○○乃於九十五年三月
    三十一日依被告指示，央請南山人壽公司業務員亦即證人乙○○，代為轉帳匯款九十萬九千六百六十五元至「銀想花容
    音樂餐廳」上開乙存帳戶內。詎被告竟意圖為自己不法之所
    有，未將上開款項轉匯至「銀想花容音樂餐廳」上開甲存帳
    戶內，使系爭支票Ａ兌現，反將上開款項易持有為所有，挪
    為銀想餐廳其他票款週轉之用，予以侵占入己。嗣南山人壽
    公司先後於九十五年三月三十一日及同年四月七日提示系爭
    支票Ａ均遭退票，系爭支票Ｂ屆期亦不獲兌現，證人丙○○
    始查悉上情。案經證人丙○○訴由臺北市政府警察局中山分
    局報請偵辦。因認被告涉有刑法第三百三十五條第一項之侵
    占罪嫌。
二、按犯罪事實應依證據認定之，無證據不得認定其犯罪事實；
    不能證明被告犯罪者，應諭知無罪之判決，刑事訴訟法第一
    百五十四條第二項、第三百零一條第一項分別定有明文。次
    按刑事訴訟法第三百條所謂變更起訴法條，係指在不擴張及
    減縮單一法益及同一被害客體之原訴之原則下，法院得就有
    罪判決，於不妨害基本社會事實之範圍內，得自由認定事實
    ，變更檢察官所引應適用之法條而言。而刑法之詐欺罪與侵
    占罪，雖同屬侵害財產法益之犯罪，然侵占罪係以行為人先
    持有他人之物，嗣變易其原來之持有意思而為不法所有之意
    思，予以侵占為構成要件；詐欺罪則係以行為人原未持有他
    人之物，因意圖不法所有，施用詐術手段使人陷於錯誤而交
    付財物為構成要件。兩者在行為人犯罪過程中，何時起意犯
    罪及其犯罪之方法均有差異，其社會基本事實難謂具有同一
    性，此亦有最高法院八十六年度台非字第三四三號刑事判決
    意旨可參。
三、本件公訴人認被告甲○○涉有上開侵占罪嫌，無非係以被告
    之供述，證人丙○○、乙○○之證述，並有系爭支票Ａ、B
    影本暨退票理由單、合作金庫商業銀行古亭分行九十五年三
    月三十一日匯款單、臺灣中小企業銀行吉林分行九十五年五
    月十七日九五吉林字第００一一四號函暨函覆之「銀想花容
    音樂餐廳」上開乙存帳戶九十五年三月三十一日至同年五月
    十八日交易明細表各一份在卷可稽，為其主要論據。
四、訊據被告甲○○固坦承有簽發系爭支票Ａ持交證人丙○○，
    用以繳交證人丙○○之南山人壽公司保險費，並有於系爭支
    票Ａ屆期前，無力兌現系爭支票Ａ，故商由證人丙○○代墊
    系爭支票Ａ之票款，其並另簽發系爭支票Ｂ予證人丙○○，
    惟系爭支票Ａ、Ｂ嗣均遭退票之事實。然矢口否認涉有上開
    犯行，辯稱：其簽發系爭支票Ａ係因證人丙○○向其借票使
    用，並未以系爭支票Ａ清償其積欠證人丙○○之債務，嗣因
    證人丙○○轉帳匯入系爭支票Ａ之票款時，業已超過當日下
    午三點半，無法兌現系爭支票Ａ，始將該筆款項挪為他用，
    並無侵占之情事云云。然查：
  (一)被告簽發系爭支票Ａ持交證人丙○○之緣由，係因其尚積欠
    證人丙○○共計達四百餘萬元之款項，適於九十四年十二月
    間，證人丙○○之南山人壽公司保險費費期限即將屆至，經
    證人丙○○催討後，其遂於九十五年一月二十日以簽發系爭
    支票Ａ予證人丙○○繳交南山人壽公司保險費九十萬九千六
    百六十五元之方式，清償部分欠款之事實，業據證人丙○○
    於偵查中及本院審理時證稱：「‧‧‧去年（指九十四年）
    十二月二十八日因我要交保費，需要用錢，他在九十五年一
    月二十日開了這張票（指系爭支票Ａ）給我，當作是還我的
    錢，他拿到民生東路三民路口交給我，我後來交給業務員乙○○，票期是三月三十一日，後來三月二十八日晚間他打電
    話告訴我帳戶沒有錢，希望我向南山人壽抽票‧‧‧」、「
    因為他欠我錢，我要繳保費請他還我，他就叫我問業務員可
    否開票，我問業務員乙○○說可以，乙○○說可以開到三月
    底，所以我就請被告開九十五年三月三十一日的票‧‧‧」
    等語在卷（偵查卷第六九頁；本院卷第五六頁），並經被告
    於偵查中坦認：「我確實向她借了三、四百萬元‧‧‧九十
    四年十二月底她說要繳保險費，『要我開一張票先還她，我
    也答應』，後來我有開票給她‧‧‧票期快到時，因甲存帳
    戶沒有錢，我有請她抽票，但抽不出來‧‧‧」等語不諱（
    偵查卷第六九頁），且若系爭支票Ａ係證人丙○○向被告商
    借使用，而非被告受證人丙○○催討後所簽發清償部分欠款
    ，本即當由證人丙○○在該支票屆期前匯入票款，使之兌現
    ，抑或主動聯絡南山人壽公司或證人乙○○要求暫不提示付
    款，要無反由被告向證人丙○○表示「銀想花容音樂餐廳」
    上開甲存帳戶內存款不足，要求證人丙○○向南山人壽公司
    抽票之理。是以，被告辯稱簽發系爭支票Ａ係因證人丙○○
    向其借票使用云云，顯係違實之詞，不足採信。其確有簽發
    系爭支票Ａ持交證人丙○○用以清償部分欠款之事實，洵堪
    認定。
  (二)而被告簽發系爭支票Ａ持交證人丙○○清償部分欠款後，該
    支票屆期前，因存款不足無法兌現系爭支票Ａ，要求證人丙○○向南山人壽公司抽票不成時，確有以兌現系爭支票Ａ為
    由，繼而要求證人丙○○轉帳匯款九十萬九千六百六十五元
    至其所指定之帳戶中用以代墊票款，並簽發系爭支票Ｂ予證
    人丙○○延期清償，且未告知其指定之轉帳匯款帳戶，實為
    「銀想花容音樂餐廳」之乙存帳戶，而非用以兌現系爭支票
    Ａ之甲存帳戶（亦即支票存款帳戶），以及系爭支票Ａ屆期
    當日，尚有其他支票一併到期等事實，嗣於證人丙○○如數
    匯款後，被告隨即將款項挪為他用，系爭支票Ａ亦遭退票等
    情，復經被告於偵查中及本院審理時坦認：「‧‧‧她要我
    再開一張同金額的票‧‧‧我就提供一個帳戶給她匯款，我
    沒有告訴她是乙存帳戶，也沒有告訴她還有其他票要過‧‧
    ‧我沒有通知證人，我就將錢挪用到公司周轉使用。」、「
    （丙○○匯九十萬這筆款項到你指定的帳號時，你們有無協
    議這筆錢是用來付南山人壽保費的票款？）有，我也有答應
    她如果她把錢匯進來我會讓這張繳保費的票過票。」（偵查
    卷第六九頁；本院卷第六二頁背面），且經證人丙○○於偵
    查中及本院審理時證述：「‧‧‧在我家附近他請我先將票
    款匯入他指定的帳戶（他用紙條寫帳號給我），他另外又開
    了一張同金額的票給我，票期是九十五年五月三十一日，後
    來在九十五年三月三十一日我請曾小姐幫我匯款‧‧‧我打
    電話向臺灣中小企銀吉林分行詢問，我為何匯了款，還遭退
    票，他們告訴我是乙存帳戶，而非甲存帳戶‧‧‧我三月三
    十一日匯款是為了讓第一張票過，所以應該是要匯到甲存帳
    戶，而非匯到乙存帳戶借給他周轉‧‧‧」等語綦詳（偵查
    卷第六九頁；本院卷第五六頁背面）。此外，並有系爭支票
    Ａ影本暨退票理由單各一份在卷可按（偵查卷第一四頁、第
    一六頁）。據此，足徵證人丙○○係在遭被告刻意隱瞞指定
    匯款帳戶實非兌現系爭支票Ａ之甲存帳戶，誤信被告向之陳
    稱若得代墊票款，屆期將用以兌現系爭支票Ａ云云為真之情
    形下，轉帳匯款九十萬九千六百六十五元至「銀想花容音樂
    餐廳」上開乙存帳戶，隨即挪為他用甚明。
  (三)又若被告在要求證人丙○○代墊系爭支票Ａ票款之際，果有
    將該筆款項用以兌現系爭支票Ａ之真意，衡常當係要求證人
    丙○○將票款直接匯入「銀想花容音樂餐廳」上開甲存帳戶
    ，並指定該筆款項僅得作為兌現系爭支票Ａ之用，要無反使
    證人丙○○將票款匯入「銀想花容音樂餐廳」上開乙存帳戶
    ，供其自由提領支配，並刻意隱瞞上開事實之理可言。準此
    ，足見被告在系爭支票Ａ屆期前，以使系爭支票Ａ兌現為由
    ，要求證人丙○○轉帳匯款代墊票款之際，已有預將該筆款
    項挪作他用之意甚明。況證人乙○○係在系爭支票Ａ屆期當
    日亦即九十五年三月三十一日下午三點半之前，即自證人乙○○之合作金庫古亭分行帳戶提領證人丙○○所匯入之九十
    萬九千六百六十五元，轉匯至被告指定之「銀想花容音樂餐
    廳」上開乙存帳戶一節，亦經證人乙○○於本院審理時證述
    屬實（本院卷第五九頁背面），並有合作金庫銀行匯款回條
    聯一份在卷可稽（偵查卷第一四頁），經核該筆款項確於『
    九十五年三月三十一日下午三時零八分許』，即已匯入被告
    指定之「銀想花容音樂餐廳」上開乙存帳戶無誤，且據被告
    於本院審理時坦稱：該筆款項入帳後，同日下午三時二十八
    分許，其旋即轉帳匯款其中三十萬元至「銀想花容音樂餐廳
    」上開甲存帳戶中兌現另一張屆期之三十萬元支票，以及提
    領現款十萬元周轉等語無訛（本院卷第六二頁），並有臺灣
    中小企業銀行吉林分行九十五年五月十七日九五吉林字第０
    ０一一四號函暨函覆之交易明細表各一份附卷足憑（偵查卷
    第一七頁、第一九頁）。如被告有意兌現系爭支票Ａ，亦無
    於該筆款項入帳後，尚及兌現系爭支票Ａ之況狀下，逕行提
    領其中三十萬元款項兌現同一支票帳戶中之其他支票，置系
    爭支票Ａ將遭退票於不顧，甚旋於該筆款項入帳後，短短三
    日內，陸續將之提領、轉帳一空之可能，此觀之上開交易明
    細資料即明。職是，被告辯稱係因證人丙○○轉帳匯入系爭
    支票Ａ之票款時，業已超過當日下午三點半，無法兌現系爭
    支票Ａ，始將該筆款項挪為他用云云，均係事後卸責之詞，
    不足採信。堪認被告在要求證人丙○○代墊系爭支票Ａ票款
    之際，主觀上即有以謊稱為使系爭支票Ａ屆期得以兌現為由
    之詐術，向證人丙○○詐騙現金周轉使用之不法所有意圖，
    而非於該筆款項入帳後，始行萌生易持有為所有之不法所有
    意圖，至為灼然，自應以刑法第三百三十九條第一項之詐欺
    取財罪處斷，要與刑法第三百三十五條第一項所定之構成要
    件相間。再者，被告在向證人丙○○詐得現款後，將款項挪
    為他用，亦係處分其詐欺所得財物之行為，自不另成立刑法
    第三百三十五條第一項之侵占罪。
五、次按法院不得就未經起訴之犯罪審判，刑事訴訟法第二百六
    十八條定有明文。而同法第三百條「法院諭知科刑或免刑之
    判決，得就起訴之犯罪事實，變更檢察官所引應適用之法條
    。」所謂變更起訴法條之規定，則係指在不擴張及減縮單一
    法益及同一被害客體之原訴之原則下，法院得就有罪判決，
    於不妨害基本社會事實之範圍內，得自由認定事實，變更檢
    察官所引應適用之法條而言。至刑法之詐欺罪與侵占罪，雖
    同屬侵害財產法益之犯罪，然侵占罪係以行為人先持有他人
    之物，嗣變易其原來之持有意思而為不法所有之意思，而擅
    自處分自己持有之物為構成要件；而詐欺罪則係以行為人原
    未持有他人之物，因意圖為自己或第三人不法之所有，施用
    詐術手段，使人陷於錯誤，將本人或第三人之物交付為構成
    要件。兩者在行為人犯罪過程中，何時起意犯罪及其犯罪之
    方法均有差異，其社會基本事實難謂具有同一性，此亦有最
    高法院八十六年度台非字第三四三號刑事判決意旨可參。第
    查：本件公訴人據以起訴之犯罪事實係認被告簽發系爭支票
    Ａ予證人丙○○清償部分欠款後，嗣於系爭支票Ａ屆期前，
    因存款不足，遂與證人丙○○達成由證人丙○○先行代墊票
    款，其再另行簽發系爭支票Ｂ予證人丙○○，以資替換之協
    議。俟證人丙○○依被告指示委託證人乙○○，代為轉帳匯
    款九十萬九千六百六十五元後，詎被告竟意圖為自己不法之
    所有，未將上開款項轉匯至「銀想花容音樂餐廳」上開甲存
    帳戶內，使系爭支票Ａ兌現，反將上開款項易持有為所有，
    挪為銀想餐廳其他票款週轉之用，予以侵占入己，涉犯刑法
    第三百三十五條第一項之侵占罪，此與詐欺取財罪之間，基
    本社會事實並不相同，揆諸前揭規定與判決意旨，被告雖有
    於系爭支票Ａ屆期前，以屆期將兌現系爭支票Ａ為由之詐術
    ，向證人丙○○詐騙現款周轉之詐欺取財犯行，然此既未經
    檢察官提起公訴，亦無刑事訴訟法第三百條規定變更起訴法
    條之適用，本院自不得就被告上開就未經檢察官起訴之詐欺
    取財犯行予以審判，依法自應就其被訴之侵占犯行為無罪判
    決之諭知。
據上論斷，應依刑事訴訟法第三百零一條規定，判決如主文。
本案經檢察官高怡修到庭執行職務。
中　　華　　民　　國　　96　　年　　2 　　月　　9 　　日
                        臺灣臺北地方法院刑事第十五庭
                            審判長法  官  吳麗英
                                  法  官  邱蓮華
                                  法  官  林柏泓
上正本證明與原本無異。
如不服本判決，應於判決送達後10日內向本院提出上訴狀（應抄
附繕本）。告訴人或被害人如對於本判決不服者，應具備理由請
求檢察官上訴，其上訴期間之計算係以檢察官收受判決正本之日
期為準。
                                  書記官   田華仁
中　　華　　民　　國　　96　　年　　2 　　月　　9 　　日
